臺灣高等法院高雄分院刑事判決　　　　　九十一年度上訴字第四七號
　　上　訴　人
　　即　被　告　乙○○
　　指定辯護人　本院公設辯護人　孫　妙　岑
　　輔　佐　人　甲○○
右上訴人因盜匪案件，不服臺灣高雄地方法院九十年度訴字第一三四六號中華民國九
十年十一月二十二日第一審判決（起訴案號：臺灣高雄地方法院檢察署九十年度偵字
第九七八四號），提起上訴，本院判決如左：
      主      文
原判決撤銷。
乙○○意圖為自己不法之所有，攜帶兇器，以強暴、脅迫至使不能抗拒而取他人之物
，累犯、處有期徒刑柒年陸月。
      事      實
一、乙○○曾因竊盜案件，經臺灣士林地方法院於民國八十七年九月二十三日判處有
    刑十月，於同年十一月二日確定，並於八十八年五月十一日執行完畢。猶不知悔
    改，復意圖為自己不法之所有，於九十年二月二十日（起訴書誤繕為二月二十六
    日）上午六時三分許，至高雄市○○○路一號「小北百貨行」，趁該店店員丙○
    ○獨自一人看店，佯稱購買鑰匙圈，於店員丙○○欲開啟收銀機結帳時，即持預
    藏於其所穿外套內之兇器西瓜刀一把作勢砍殺，並抓住丙○○之右手，以此強暴
    、脅迫之方式，喝令丙○○打開收銀機，丙○○見狀後因當時正值凌晨，店內僅
    其一人，且乙○○手中持刀，恐遭殺害，致不能抗拒，遂將收銀機打開，而任由
    乙○○取走收銀機內之新臺幣（下同）三萬三千七百八十一元。乙○○得手隨即
    逃逸。
二、案經高雄市政府警察局新興分局報請臺灣高雄地方法院檢署檢察官偵查起訴，及
    移送併辦。
      理      由
一、訊據被告乙○○矢口否認有何盜匪之犯行，辯稱：當日伊並未南下高雄，亦不知
    案發之「小北百貨行」在何處，伊並非錄影帶中行搶之人云云。
二、惟查：
  (一)右揭事實，迭據證人即被害人丙○○陳稱：「我於九十年二月二十日（誤繕為二
    月二十六日）六時三分，在高雄市新興區○○○路一號內遭一名歹徒拿西瓜刀搶
    走置於收銀機內之現金三萬三千七百八十一元」（九十年二月二十日警訊筆錄）
    、「（你是否記得歹徒特徵？）年約三十歲左右，皮膚略白，高約一百七十五公
    分，留西裝頭，眉毛高翹，臉四方型」（九十年三月四日警訊筆錄）、「（現於
    本局刑事組內乙○○，請你指認是否九十年二月二十日六時三分許，在高雄市新
    興區○○○路一號小北百貨公司持刀強盜你財物之人？）就是他沒錯，他頭髮有
    剪短些，皮膚比作案時稍黑，我能肯定就是他，．．當日凌晨四時餘，他先到公
    司內問我有無賣棉花棒，我告訴他擺放位置，他拿棉花棒站在離櫃檯不遠處，他
    一直看櫃檯，左手握著口袋來結帳後離開，第二次進來我忘記了，第三次進來，
    拿鑰匙圈放五十元在櫃檯讓我結帳，當我要找他零錢時，他拔西瓜刀出來，我要
    退後，他抓住我的手，叫我把收銀機打開，他就伸手抓一把鈔票往五福路北往南
    方向逃逸」（九十年三月十七日警訊筆錄）、「（八十九年二月二十日上午六時
    三分在小北百貨有否被持刀搶劫，是否是這位乙○○？）是的『當場指認』。
    ．．．（能否確定乙○○）我確定，因他有進來店三次，他有拿西瓜刀，把刀子
    藏在衣服裡，他一手拿刀子，一手抓我的右手，我把收銀機打開，共被搶三萬元
    。．．（當時光線如何）很亮，可清楚看到歹徒」（九十年五月十八日偵訊筆錄
    ），迨至原法院審理時仍陳稱：「那天半夜他第一次進來問我棉花棒在那裡，我
    跟他說在那裡，他就過去，拿了之後，他在離櫃檯二、三公尺處走來走去，我那
    時候在結帳，他就過來結帳，我看他穿一件大衣，手握在腹部，第二次進來的情
    形我不記得，第三次他進來的時候，我身邊已經沒有人，他就在我櫃檯前面，拿
    一個二十元的鑰匙圈，放在我的桌上，並拿五十元放在我桌上，結果我在按收銀
    機的時候，要打發票給他的時候．他就把西瓜刀拿出來，他拉我的手，叫我把收
    銀機打開，我就把收銀機打開，他就把錢拿了就走，拿了三萬多元，他拿刀對著
    我，我很害怕沒有辦法抵抗。．．（你確認就是他嗎？）對」（原法院九十年七
    月四日審判筆錄）、「（你在九十年三月四日十七時二十分在新興分局刑事組，
    你說歹徒年約三十歲左右，皮膚略白，高約一百七十五公分，留西裝頭，眉毛高
    翹，臉四方型，你資料哪裡來的？）被告搶劫時，我與他面對面，所以印象深刻
    ，我才描述給警察聽」等語（原法院九十年十一月六日審判筆錄），均相一致；
    而被害人丙○○於案發時僅認得被告外貌，並不知被告姓名、住居所，復與被告
    毫無怨隙，自無誣指被告之必要，準此，茍非確遭被告強劫財物，衡情被害人丙
    ○○應不至挺身指控。參以被害人丙○○於案發前多次目賭被告進出「小北百貨
    行」，已能認得被告外貌，且其自警訊、偵訊及原法院審理時均明確指認被告係
    行搶之人，及就被告如何行搶之基本事實所為之陳述，亦均大致相符，顯見被害
    人丙○○指稱遭被告持刀搶劫應與事實相符。尤以被害人丙○○於原法院明確指
    稱「我與他面對面，所以印象深刻」，顯見被害人已熟悉被告外貌，復遭被告持
    刀當面行搶，被害人自無誤認之可能，益徵被害人所稱遭被告持刀行搶等情非虛
    。
  (二)第查，刑法上之強盜罪，係以意圖為自已或第三人不法所有，以強暴、脅迫、藥
    劑、催眠術或他法，致使不能抗拒而取他人之物或使其交付者，為構成要件。所
    稱「致使不能抗拒」，係指行為人所施用之強暴、脅迫等方法，事實上，已使被
    害人喪失意思自由，致無法抗拒或不能抗拒，此與被害人處於當時環境下，因個
    人主觀上有所顧慮，而不敢抗拒之情形，不盡相同。故施用之威嚇手段，客觀上
    是否足以壓抑被害人之意思自由，應依一般人在同一情況下，其意思自由是否因
    此受壓制為斷，不以被害人之主觀意思為準（最高法院八十五年度臺上字第二四
    二號、八十六年度臺上字第七三二二號、八十七年度臺上字第三七五號判決
    參照）。綜觀被告犯罪之時間，選擇凌晨「小北百貨行」少有客人入內購物、生
    意最為清淡之時段，且被告持攜帶客觀上足以將人刺擊致死之西瓜刀（此觀現場
    錄影帶及原法院勘驗筆錄即明），衡諸社會常情，任何手無寸鐵、孤立無援之被
    害人，面對此等凶器時，為免遭遇不測，除聽命於被告而交付財物或任由被告取
    其財物外，絕無其他選擇餘地。換言之，被告一手持西瓜刀，一手抓被害人丙○
    ○之右手，被害人丙○○之自由意志即因被告之強暴、脅迫手段而遭受壓抑致達
    於不能抗拒之程度甚明。
  (三)又被告雖稱綽號「大頭」之人可證明其當天並未南下高雄云云，惟被告並未提供
    該「大頭」者之年籍資料供本院查證，或自行攜同該「大頭」之人到作證，顯見
    被告所辯案發當時不在場，即非可採。
  (四)再者，原法院指定辯護人聲請將「小北百貨行」之監視錄影帶中拍攝得之行搶者
    ，與被告之照片送請鑑定機關比對是否為同一人。經原法院及本院將上開錄影帶
    及被告之照片送請刑事警察局、法務部調查局鑑定結果，因錄影帶畫面品質不佳
    ，無法鑑定乙節，固有該局九十年八月二十九日（九０）刑鑑字第一八０四四五
    號函一份（原審卷八十一頁）及九十一年五月三十日刑科柒字第０九一００三０
    六七三０號函在卷可查，惟被害人丙○○既已指訴歷歷，猶如前述，且警方人員
    在警訊時，將錄影帶上翻拍之照片提示於被告時，被告即供稱：我自己看到也嚇
    一跳，錄影帶及照片真的很像（見警卷被告第一次偵訊筆錄反面最末一行）亦足
    見錄影帶內作案之人之影像與被告確實相仿。如非被告，何能如此巧合。況被告
    出生於高雄市，七十八年四月十七日始遷往台北，有口卡可證，其對高雄市應有
    相當認識。
  (五)綜上所述，本件事證明確，被告之犯行，堪以認定。至被告雖患有先天性尖瓣脫
    垂症，至九十年十一月十二日始到台大醫院住院急診並接受三尖瓣膜置換術及冠
    狀動脈重建及繞道手術，固有台大醫院出具之診斷證明書在卷可證（見本院卷）
    惟查被告自七十八年起迄八十七年間多次犯竊盜罪，多次入監服刑，且於八十一
    年間曾因竊盜罪宣付強制工作，有臺灣高等法院被告全國前案紀錄表在卷足憑，
    其於九十年春節期間（九十年一月底）曾隻身南下屏東及高雄探望其乾媽（見被
    告九十年七月二十五日刑事答辯狀原審卷第三十八及輔佐人九十一年四月十六日
    刑事請假狀本院卷第八十九頁）距案發時約一個月，當時既能隻身南下屏東、高
    雄，前又能接受強制工作，足見其體力尚非虛弱，尚不能據此即認定被告於犯罪
    後無逃離現場之能力。雖被告輔佐人陳稱案發時被告並未南下，人在台北云云，
    惟其係被告之生父，所言難免偏頗而不可採，輔佐人又聲請傳喚證人潘秀嬌以證
    明被告於九十年春節期內曾南下屏東，並由其購買車票送被告回台北，然此與被
    告是否涉犯本案無涉，又聲請傳訊台大醫院主治醫師說明醫學常識，但被告於犯
    案後之九十年十一月三日始至台大醫院急診並手術，距案發時已達八個月以上，
    且被告當時應有足夠體力逃離現場，已如前述，台大醫院醫師殊難證明犯案時被
    告之體力，故本院認均無傳喚必要，併予明。
三、核被告所為，原係犯懲治盜匪條例第五條第一項第一款之強盜罪，惟被告行為後
    ，懲治盜匪條例業經總統於九十一年一月三十日公布廢止，同日亦公布修正刑法
    第三百二十八條及第三百三十條之強盜罪，比較結果，以修正後之刑法第三百二
    十八條、第三百三十條對被告有利，被告犯強盜罪而有刑法第三百二十一條第一
    項第三款之情形，故應適用修正後之刑法第三百三十條第一項之加重強盜罪處斷
    。又被告前因竊盜罪，經臺灣士林地方法院判處有期徒刑十月，於八十八年五月
    十一日執行完畢，有臺灣高等法院被告全國前案紀錄表在卷可按，並經被告供承
    在卷，其五年內再犯本件之罪，為累犯，應依法加重其刑。
四、原審予以論罪科刑，原非無見，惟查懲治盜匪條例業經於九十一年一月三十日公
    布廢止，已如前述，原審仍以該條例論科，即有未合，被告上訴意旨仍執陳詞否
    認犯罪，雖無理由，惟原判決既有上開可議之處，自屬無可維持，仍應由本院將
    原判決予以撤銷改判，爰審酌被告犯罪之動機、目的、手段、所生危害及犯後態
    度等一切情狀，量處如主文所示之刑。
據上論斷，應依刑事訴訟法第三百六十九條第一項前段、第三百六十四條、第二百九
十九條第一項前段、刑法第二條第一項前段、第三百三十條第一項、第四十七條，判
決如主文。
本案經檢察官張金塗到庭執行職務。
中    華    民    國     九十一     年       七       月      十七      日
                              臺灣高等法院高雄分院刑事第九庭
                                  審判長法官  張明松
                                        法官  江泰章
                                        法官  任森銓
右正本證明與原本無異。
如不服本判決應於收受本判決後十日內向本院提出上訴書狀，其未述上訴理由者，
並得於提起上訴後十日內向本院補提理由書狀（均須按他造當事人之人數附繕本)「
切勿逕送上級法院」。
                                      書記官  許信宗
中    華    民    國     九十一     年       七       月       十九     日
附錄：本判決論罪科刑法條：
刑法第三百三十條第一項：
犯強盜罪而有第三百二十一條第一項各款情形之一者，處七年以上有期徒刑。
                                                                        Ｋ
